【裁判字號】    91,訴,2341
【裁判日期】    920122
【裁判案由】    返還借款
【裁判全文】
臺灣臺南地方法院民事判決  九十一年度訴字第二三四一號
    原      告  乙○○
    訴訟代理人  甲○○
    被      告  丙○○原名鄭.
右當事人間請求返還借款事件，本院判決如左：
    主      文
被告於原告就四海通訊科技有限公司之財產強制執行無效果時，應給付原告新台幣伍
拾柒萬元，及自民國九十年四月五日起至清償日止，按週年利率百分之十計算之利息
。
原告其餘之訴駁回。
訴訟費用由被告負擔。
本判決原告勝訴部分於原告以新台幣壹拾玖萬元為被告供擔保後，得假執行；但被告
如於假執行程序實施前，以新台幣伍拾柒萬元為原告預供擔保，得免為假執行。
原告其餘假執行之聲請駁回。
    事實及理由
一、本件原告起訴主張：緣訴外人四海通訊科技有限公司（下稱四海公司）於民國八
    十九年十月五日邀同被告為保證人，向原告借款新台幣（下同）八十七萬元，未
    約定清償期，利息則按年息百分之十按月計付利息；嗣後原告雖曾催告訴外人四
    海公司返還前開借款，惟該公司在原告催告後已逾一個月以上之期限，僅返還其
    中三十萬元，尚積欠五十七萬元，依民法第四七八條後段及最高法院七十三年度
    台抗字第四一三號判例意旨，訴外人四海公司自有返還借款五十七萬元予原告之
    義務，而被告既為訴外人四海公司之保證人，依民法第七三九條規定，被告自應
    於訴外人四海公司不履行債務時代負履行責任，從而，原告自得基於保證之規定
    請求被告返還借款五十七萬元，又本件消費借貸契約之約定利息為年息百分之十
    ，原告自得基此請求被告一併給付自九十年四月五日起至清償日止，按年息百分
    之十計算之利息等情，爰聲明：被告應給付原告五十七萬元，及自九十年四月五
    日起至清償日止，按年息百分之十計算之利息。並陳明願供擔保請准宣告假執行
    。
二、被告則以：（一）訴外人四海公司雖於九十年五月停業迄今，惟公司仍擁有資產
    尚未清算，目前亦未與其他廠商有債務糾紛，何獨僅原告一方受欠債之害，於常
    理不合，且負責人辜碧貞與原告同一住所，原告卻刻意不向其借貸之人追討欠款
    ，動機不明，難避共同詐欺嫌疑，爰依民法第七百四十五條主張先訴抗辯權。（
    二）本件借款係訴外人四海公司負責人辜碧貞獨自向原告借款後才向被告告知，
    理由是「公司當天需要資金週轉」，當時被告曾質疑，為什麼不直接向銀行借貸
    ，訴外人辜碧貞向被告解釋因為向銀行借款需要百分之十以上利息，向婆婆（即
    原告）借只要百分之十，且沒多久即還，較划算，又因有向被告告知，故請被告
    簽名，被告便在借據上簽名，當時被告簽名真意並非擔任保證人，況前開二人協
    議借款事項時，被告並未在場，原告當天確實交付多少金額、以何種方式交付借
    款予訴外人辜碧貞，被告並不清楚，原告應舉證證明。（三）訴外人四海公司財
    務收支一向均由負責人辜碧貞控制調度，被告確實無法明瞭此筆借款還款之實際
    內容，但被告可以肯定，絕非原告所稱「四海公司經催告逾一個月以上後僅返還
    三十萬元」而已。（四）原告為公司股東之一，平日不執行公司業務，依公司法
    第一百零九條規定，有權行使監察權，況原告聲稱與公司尚有直接債權債務關係
    ，為何明知負責人未依法向法院申報清算，即變賣公司財產，而無任何對公司或
    負責人直接訴諸法院強制執行清算，預防公司與負責人脫產，以保障原告本身債
    之行為，被告於九十年五月十日所提之存證信函中，明確要求公司負責人依法提
    供帳目、公司資產負債表、財產目錄等相關資料，避免公司脫產，原告也知悉，
    倘若原告與公司尚有債務關係，何不主動與被告聯合對公司採取強制清算、限制
    脫產之行動，以確保原告本身權益，反而從一開始即對間接人（即被告）進行不
    動產假扣押，如今對簿公堂，此行為有違常理，原告與公司負責人實在難避黑箱
    作業、私相授受、企圖吞併公司資產、轉嫁債務給被告之嫌。（五）原告所提供
    之支付命令中，完全看不出追討債款之企圖心，僅有提供佐證，預備直接對被告
    訴訟求償之用途，原告倘若真心要保全自己之債權，何以明知訴外人四海公司已
    有變賣財產行為時，未在申請支付命令同時一併申請對公司財產執行假扣押，避
    免脫產確保債權，時至今日，公司財產何在﹖原告與公司間確實仍有債權債務關
    係嗎﹖（六）依據公司法第二十三條規定：公司負責人對於公司之業務如有違反
    法令致他人受有損害時，對他人應與公司負連帶賠償之責，倘若原告確實因此蒙
    受財務損害，公司負責人不應置身事外，而該負起連帶賠償責任等語資為抗辯。
    爰聲明：原告之訴及假執行之聲請均駁回。並陳明如受不利判決，願供擔保請准
    免為假執行。
三、經查，原告主張訴外人四海公司於八十九年十月五日邀被告為保證人，向原告借
    款八十七萬元，未約定清償期，利息按年息百分之十按月計付，嗣經原告向訴外
    人四海公司催討後，該公司僅於九十年二月二十六日償還三十萬元，尚積欠五十
    七萬元未還之事實，業據其提出被告不爭執簽名真正之借據一紙及訴外人四海公
    司在台南區中小企業銀行大橋分行帳戶（帳號0000000000000）於
    八十九年十月五日現金存入八十七萬元存摺影本一份為證，並經四海公司負責人
    辜碧真到庭證稱：「我們公司曾向原告借了八十七萬元來週轉公司業務，是存入
    公司帳戶，後來有還三十萬元現金給原告，是以公司借我名義開立的帳戶提出三
    十萬元．．向原告借的錢在公司帳單上沒有記載，但每月針對該債務有利息新台
    幣柒仟貳佰伍拾元的支出，被告也有在上面簽名，後來利息變為新台幣肆仟柒佰
    伍拾元，三十萬元是九十年二月二十六日我領出來還的，所以利息有減少」等語
    屬實（參本院九十一年十二月六日言詞辯論筆錄），被告復對原告曾交付借款八
    十七萬元予訴外人四海公司一節不爭執（參本院九十一年十一月十五日言詞辯論
    筆錄），堪信為真實。被告雖辯稱其在借據上簽名，係為表示知悉訴外人四海公
    司向原告借款一事，其本意非在擔任保證人云云，惟除為原告所否認外，按表意
    人無欲為其意思表示所拘束之意，而為意思表示者，其意思表示，不因之無效，
    （民法第八十六條前段參照），是被告縱無擔任保證人之意思，其既在保證人欄
    簽名，仍應負保證人之責，況被告若僅係為了表示知悉本件借款，僅須加註文字
    載明，實無在保證人欄簽名之必要，是被告所辯不足採信。又觀諸證人辜碧貞所
    提被告不爭執簽名真正之九十年四月份帳款用印申請書，其上業已載明原告之借
    款餘額為五十七萬元，並分別經被告於九十年四月六日、九十年四月九日、九十
    年四月十三日簽名確認，再參諸證人辜碧貞所提四海公司付款申請書，於九十年
    三月三日申請員工九十年二月份薪資時，於申請書備註欄尚記載「乙○○：７２
    ５０」（明細表中記載利息期間自九十年二月一日至九十年二月二十八日），然
    於九十年四月五日申請員工九十年三月份薪資時，備註欄已記載「乙○○：４７
    ５０」（明細表中記載利息期間自九十年三月一日至九十年三月三十一日），恰
    為五十七萬元依週年利率百分之十計算之一個月利息額，且均經被告於九十年三
    月八日、九十年四月六日簽名確認，益徵訴外人四海公司因已於九十年二月二十
    六日償還三十萬元，致計算九十年三月份本件借款利息時已降為四千七百五十元
    無訛。證人辜碧貞之證詞應堪採信。而被告既身為該公司主管，並在前開借據保
    證人欄簽名，則其辯稱簽名時，僅注意薪資部分，未去細究利息之記載是指何筆
    利息云云，實與常情有違，殊無可採。其空言辯稱訴外人四海公司不止清償三十
    萬元云云，亦不可採。
四、按保證債務，除契約另有訂定外，包含主債務之利息、違約金、損害賠償及其他
    從屬於主債務之負擔；保證人於債權人未就主債務人之財產強制執行而無效果前
    ，對於債權人得拒絕清償，民法第七百四十條、第七百四十五條分別定有明文。
    又普通保證，保證人於債權人未就主債務人之財產強制執行而無效果前，對於債
    權人得拒絕清償，即學說上所謂檢索抗辯權，其性質為一種延期之抗辯，惟普通
    保證人之給付義務並未消滅，且在債權人訴之聲明範圍內，普通保證人主張檢索
    抗辯者，法院即應為附條件之判決，將原告其餘之訴駁回（司法院（七四）廳民
    一字第三０二號函研究意見參照）。查本件借款經原告向訴外人四海公司催討後
    ，僅於九十年二月償還三十萬元，尚積欠五十七萬元未還，嗣又僅支付至九十年
    三月三十一日之遲延利息，已如前述，被告復為檢索抗辯，則被告自應於原告對
    主債務人即訴外人四海公司之財產強制執行無效果時，就五十七萬元及遲延利息
    負保證之責。從而，原告請求被告應給付原告五十七萬元，及自民國九十年四月
    五日起至清償日止，按週年利率百分之十計算之利息，本院仍應為主文第一項所
    示之附條件判決，併駁回其餘之請求。
五、又兩造就原告勝訴部分均分別陳明願供擔保請准宣告假執行或免為假執行，核無
    不合，爰分別酌定相當擔保金額准許之。至原告敗訴部分，其假執行之聲請已失
    所附麗，應併駁回之。
六、本件判決基礎已臻明確，兩造其餘攻擊防禦方法及舉證，於判決結果無影響，毋
    庸一一論列，併此敘明。
七、訴訟費用負擔之依據：民事訴訟法第七十九條但書。
中      華      民      國    九十二    年      一      月    二十二  日
                              臺灣臺南地方法院民事第二庭
~B法      官  林育幟
右為正本係照原本作成
如對本判決上訴，須於判決送達後廿日內向本院提出上訴狀
中      華      民      國    九十二    年      一      月    二十二    日
~B法院書記官  黃淑櫻


司法院資訊處製作；財團法人民間司法改革基金會備份。
